【裁判字號】    86,訴,342
【裁判日期】    890725
【裁判案由】    給付買賣價金
【裁判全文】
臺灣彰化地方法院民事判決                          八十六年度訴字第三四二號
    原告即反訴
    被告            晶品金屬工業股份有限公司
                              .
    法定代理人      丙○○    .
    訴訟代理人      游瑞華律師  住彰化縣員林鎮○○路○段二一三號
    複代理人        甲○○    .
    被告即反訴
    原告            信大製罐股份有限公司      設彰化縣北斗鎮○○路七九號
    法定代理人      乙○○    .
    訴訟代理人      劉喜律師    住台中市市○路一之一號
右當事人間請求給付買賣價金事件，本院判決如左：
    主      文
被告應給付原告新臺幣佰貳拾參萬玖仟柒佰貳拾柒元，及自民國八十六年五月十日
起至清償日止，按週年利率百分之五計算之利息。
原告其餘之訴駁回。
反訴原告之訴及假執行之聲請均駁回。
訴訟費用由被告負擔六分之五，餘由原告負擔；反訴訴訟費用由反訴原告負擔。
本判決原告勝訴部分，於原告以新臺幣壹佰零捌萬元供擔保後，得假執行；但被告如
於假執行程序實施前以新臺幣佰貳拾參萬玖仟柒佰貳拾柒元預供擔保後，得免為假
執行。
原告其餘假執行之聲請駁回。
    事      實
壹、本訴部分：
甲、原告方面：
一、聲明：求為判決：（一）被告應給付原告新台幣（下同）參佰捌拾萬捌仟陸佰肆
    拾捌元，及自起訴狀繕本送達之翌日起至償日止，按年息百分之五計算之利息；
    （二）訴訟費用由被告負擔；（三）願供擔保請求准予宣告假執行。
二、陳述：
  （一）被告於民國（下同）八十四年十月至十一月間，陸續向原告訂購二○六型Ｓ
        ．Ｏ．Ｔ環保蓋五批及二○九型Ｆ．Ａ印刷蓋乙批，價金及營業稅合計新台
        幣（下同）七百八十萬八千六百四十八元整，被告於八十四年十二月十五日
        先清償部分貨款四百萬元，尚餘三百八十萬八千六百四十八元未給付，歷經
        年餘，本訴原告履次催討，均不獲置理，爰基於買賣價金請求權提起本訴。
  （二）本件並無本訴被告所主張之優惠價及現金折扣價，蓋當初雙方議定之單價即
        如開立予本訴被告之發票所載即二○六型Ｓ．Ｏ．Ｔ環保蓋單價為零點五
        五元，二○九型Ｆ．Ａ印刷蓋單價零點八一元，查當事人就標的物及其價金
        互相同意時，買賣契約即為成立，由發票及本訴被告簽收之出貨單可明雙方
        訂約時合意之價金即如本訴原告所主張之數額無訛，本訴被告抗辯雙方議有
        優惠價及現金折扣價，並以本訴原告公司總經理王錫木所書計算資料為據，
        乃子虛烏有，且所提之王錫木於八十五年九月二十日傳真給本訴被告公司鄞
        吸常務董事之內容三亦稱：「審核附上之帳款明細，長輩您可發現仍有三八
        ○萬餘之貨款積欠已達一年．．．」，更可明本公司王錫木經理根本未曾允
        諾過優惠價折扣價乙事，否則渠所書價金餘款怎可能是原告主張之三百八十
        餘萬，而非被告抗辯之三百二十餘萬。
  （三）本訴原告依約交付之二○九型印刷蓋並無瑕疵，按當事人主張有利於己之事
        實者，就其事實有舉証之責任，民事訴訟法定有明文，被告主張買賣瑕疵擔
        保責任，自需就瑕疵一事負舉証責任，且原告出售予被告僅係罐蓋（上蓋）
        ，由被告信大製罐股份有限公司（下稱信大公司）將空罐罐身與上蓋組合後
        再售予泰山食品股份有限公司（下稱泰山公司），由泰山公司裝填及組合底
        蓋，故被告信大公司所售予泰山公司，係已組好的上蓋及空罐，即上蓋與罐
        身之捲封由被告信大公司完成。依鈞院送食研所鑑定報告試驗方法，顯微鏡
        直接鏡檢與分離、氦氣檢漏加壓檢漏及內容物直接鏡檢捲封尺寸及捲封剖
        面捲封內部封口膠染色試驗，鑑定之結果，四項檢驗不良品再再指向瑕疵
        罐之捲封有問題，而上蓋捲封乃被告信大公司所為，焉能辭其咎，棄鑑定報
        告不顧逕指原告所出售罐蓋有瑕疵呢？再查，本訴被告所提供送鑑定之泰山
        花生豆花製造日期為已逾罐蓋保存期限之八十六年八月二日，且從食品工業
        發展研究所（下稱食研所）之檢驗報告中所載：「．．．一般產孢捍菌之腐
        敗原因為殺菌條件不足以殺死產品內之耐熱性孢子所引起．．．所以造成腐
        敗的原因可能是殺菌不足引起膨罐而影響到捲封的密封性或原有捲封有漏」
        ，而封口膠既需配合良好捲封方能發揮填補作用，故捲封不良亦會造成溢膠
        分配不均等情況，本件膨罐現象應是本訴被告本身捲封技術及泰山公司殺菌
        不良並使用逾期之罐蓋，以致封口膠溢膠或黏附不良，況食研所之報告中均
        未言及封口膠黏性不夠，且縱分佈不均亦是本訴被告捲封不良所致，故本訴
        原告交付之二○九型印刷蓋並無瑕疵。此由食研所服字第三八一九號函中亦
        載：「罐蓋之開啟處，拉環鉚釘未檢出有漏，罐蓋未見明顯破損或壓傷」可
        明。而被告及証人李佐勳所稱有溢膠情形，實係因捲封不良所致；此不但有
        食研所之鑑定報告可証，且由本訴被告提出泰山公司扣款資料影本「庫存品
        處理．．．因罐蓋捲封問題造成平酸現象．．．」明白可知泰山公司與本訴
        被告均知捲封有問題。本訴被告對泰山公司之三百多萬高額罰款，若認係晶
        品公司之故，應逕鑑定以釐清責任歸屬，竟不送鑑定，足見其明知理虧，蓋
        每一製罐廠之罐蓋規格不盡相同，故行捲封工廠，應調整機器使鐵皮與鋁蓋
        密合，若捲封技術不良，不但易有空隙產生溢膠問題，甚者可能造成空氣或
        細菌由此空隙進入造成罐頭膨罐及真空不良，証人李佐勳所稱「後來我們要
        求不要用原來的罐蓋，之後所用的不良率就已降低」，實則與原告罐蓋無涉
        ，泰山公司並未為上蓋捲封工廠，其僅為下蓋捲封，故李佐勳所稱瑕疵改善
        ，亦可能被告調整捲封緊度（Ｔ值等），否則本訴被告又豈能再賣出捌拾捌
        萬參仟零壹拾肆元。
  （三）本訴原告售予本訴被告為兩型罐蓋，一為二○六型Ｓ．Ｏ．Ｔ環保蓋、二○
        九型Ｆ．Ａ印刷蓋，若原告所塗封口膠有問題，同時期製造之罐蓋膠屬同一
        ，何以僅二○九型Ｆ．Ａ印刷蓋有問題呢？且同一批二○九型印刷蓋亦於同
        時期出售予中一製罐股份有限公司及福盛製罐股份有限公司（下稱福盛公司
        ），甚且福盛公司亦售予泰山公司花生豆花空罐，並無不良反應，福盛公司
        送食研所鑑定亦均無瑕疵，再由  鈞院向泰山公司函查八十四年十月至十二
        月間福盛公司所售予泰山公司之空罐有無不良之情形，依泰山公司之回函資
        料，暫不論其數據正確與否，其中與本案有關部份為捲封不良、拉環塗膠（
        業界所稱捲封不良即包含捲封緊度、捲封破裂、溢膠等瑕疵），然查十月至
        十二月捲封不良率依序為○點五五二九ＰＰＭ、一四點七二八ＰＰＭ、○Ｐ
        ＰＭ，三個月平均不良率僅為五點○九三六ＰＰＭ（ＰＰＭ為百萬分之一）
        ，拉環塗膠不良率依序為○點五五二九ＰＰＭ、○ＰＰＭ、○點三四三六Ｐ
        ＰＭ，三個月平均不良率為○點二九八八ＰＰＭ，均在可接受範圍，本訴被
        告以七月份不良率過高云云，顯見有誤導，蓋本件所爭執之罐蓋為八十四年
        十月、十一月、十二月間生產，而本訴原告售予本訴被告之同時亦售予福盛
        公司，至福盛公司七月售予泰山公司之罐蓋來源為何，實與本件無涉，但就
        八十四年十月至十二月間觀之，罐蓋之封口膠並無瑕疵，且若真為封口膠導
        致捲封不良，應是全數不良非少數幾ＰＰＭ之不良率，況泰山公司並未向福
        盛公司反應有任何不良之情形，蓋本訴原告售予福盛公司與本訴被告係同一
        批罐蓋，福盛公司製成空罐後售予泰山公司並無不良情形，足見本訴被告所
        言封口膠不良之語非實，再佐以食研所之鑑定報告，更可証本件瑕疵係出於
        被告捲封技術不良。
  （四）本訴被告於訴狀亦自承：「本來有一百零八萬九千八百零九支無法出售．．
        ．陸續出貨．．．出貨八十八萬三千零十四支．．．」，退萬步言，若二○
        九型印刷蓋確實有瑕疵如何能再繼續出貨，且若為封口膠問題應均不能再用
        ，豈能再出貨呢更可明，本訴被告所主張膨罐現象，乃是其本身技術或生產
        過程之問題，非由於本訴原告所提供之瓶蓋所致，又本訴被告所謂「商譽損
        失」無法証明，亦與本件無涉，且本公司王錫木經理於八十五年九月二十日
        之傳真，乃是礙於商業往來以和為貴，原欲息事寧人，並非自承瓶蓋瑕疵。
  （五）按欲主張給付有瑕疵之解除權或請求權，需先証明瑕疵存在，且需依民法踐
        行檢查通知義務，否則視為承認其所受領之物，故被告既未踐行上該程序，
        自已失權自明，退萬步言，縱認定原告公司之印刷蓋有瑕疵，惟買受人因物
        有瑕疵，而得解除契約或請求減少價金者，其解除權或請求權，於物之交付
        後六個月間不行使而消減，故本訴被告之解約權及減價權均已罹於時效。
三、證據：應收帳款明細表、出貨單、統一發票、封口膠保存期限資料譯本、食品工
    業發展研究所函等為證，聲請法院訊問證人張國禎、張子菁、趙志成、黃貢賢、
    朱瑞麟、關祥生、林連芳、劉志宏、黃炎煌、余家齊、陳坤寅、廖文瑞，並函泰
    山公司查詢福盛公司八十四年十月至十二月間所售之空罐有無不良情形。
乙、被告方面：
一、聲明：求為判決：（一）本訴原告之訴及假執行之聲請均駁回；（二）訴訟費用
    由本訴原告負擔；（三）如受不利判決，願供擔保請准免予假執行。
二、陳述：
  （一）被告固有向原告訂購二０六型Ｓ．Ｏ．Ｔ環保蓋及二０九型Ｆ．Ａ印刷蓋，
      但總價金並非原告所稱之七百八十萬八千六百四十八元，而應係七百二十三
        萬九千七百二十七元，且因原告晶品金屬工業股份有限公司（下稱晶品公司
        ）之產品有瑕疵，致被告公司遭泰山公司退貨及罰款，依民法規定被告自得
        要求原告賠償損害，原告應賠償之金額與原告對被告請求付款之金額，被告
        並已以起訴狀送達原告為對原告表示抵銷之意思表示，故退步言之若瑕疵擔
        保請求權已罹於時效，被告亦可依加害給付之規定要求原告負賠償責任，故
        因原告公司的產品不良使被告公司受有損害，原告應負物之瑕疵擔保責任，
        被告得解除契約或得請求減少償金，故已以起訴狀送達原告為對原告表示，
        就有瑕疵部分為解除契約及請求減少價金，按如認無法解約，則亦可減少價
        金，故原告請求被告付款毫無理由。
  （二）因原告是單方以發票價即二０九型係每片零．八一元、二０六型係每片零．
        五五元計算，但雙方實係以優惠價即二０九型係每片零．七七元、二０六型
        係每片零．五二元計算，上開計算有原告公司總經理王錫木所寫的計算資料
        可參，故至八十四年十月份止，計購買二０六型九百六十六萬九千六百片，
        每片優惠價零．五二元（按本為零．五三元，但因購貨一千萬片時，原告公
        司優惠無償送給三十七萬七千片，但後來雙方合意不由原告送給三十七萬七
        千片，而改再優惠折價一分計算，故原為零．五三元，再優惠為零．五二元
        ），因稅額百分之五由被告公司負擔所以乘一．０五，故至八十四年十月份
        止，二０六型計價為五百二十七萬九千六零一元，又購買二０九型二百十一
        萬六千八百片，每片零．七七元因稅額百分之五由被告公司負擔所以乘一
        ．０五故二０九型計價為一百七十一萬一千四百三十二點八元，加計八十
        四年十一月十七日時被告向原告購買二０六型七十三萬四千四百片，每片為
        零．五三元，稅額百分之五由被告公司負擔所以乘一．０五，故價金為四十
        八萬八千六百九十四元，合計即為七百三十九萬九千七百二十七元，再因被
        告與原告雙方均約定由被告付現金可獲折扣百分之四，故以已經付價的四百
        萬元計算百分之四，故現金折扣而減少十六萬元，餘額為七百二十三萬九千
        七百二十七元，又被告已付四百萬元，故未付款部分實為三百二十三萬九千
        七百二十七元，綜上所述兩造所爭執者應係可否請求三百二十三萬九千七
        百二十七元而已
（三）原告無權再請求被告付款：原告交付的二０九型印刷蓋有重大缺點，被告向
        原告所購買二０九型印刷蓋因製造不良造成空氣進入而產生膨罐，即有凸罐
        現象，故被告下游廠商泰山企業股份有限公司對被告退貨，並由泰山公司通
        知被告公司王素卻經理勿用原告晶品金屬公司製造之罐蓋，且不願收受被告
        公司的庫存二０九型罐計九十四萬一千六百零九支，造成被告商譽損失，因
        原告品管不週造成產品不良，泰山公司除對被告抱怨不得繼續使用晶品公司
        罐蓋外，因被告另向第三人購買罐蓋加工後交貨給泰山公司，泰山公司難以
        確認第三人罐蓋是否有問題，故對被告訂貨量減少數月後，認為第三人公司
        罐蓋沒有問題，才再向被告繼續訂購原來數量貨品，故被告商譽受有損失，
        出貨數量也有減少，受有重大損害，原告起訴狀所舉發票及應收帳款明細表
        均為原告單方所作之文書無証據能力可言，被告否認之，此自不足為原告有
        利之認定，至出貨單上並未載明本件買賣貨品單價之多寡，原告主張出貨單
        可証明雙方訂約時合意之價金云云要非可採，惟從原告公司總經理王錫木所
        寫的計算資料可知，雙方實係以優惠價即二０九型係每片單價零．七七元、
      二０六型係每片零．五二元來計算，原告公司嗣後否認自不足採。
  （四）再者原告總經理王錫木係原告公司總經理，職位甚大，於八十五年九月二十
        日傳真給被告公司鄞吸常務董事之內容中自承：在此一事件中先有彼此經驗
        不足，造成使用本公司該批產品後有品質瑕疵，及願在事情完滿處理後擔負
        一部份被食品廠商扣除之損失等語，由上可知連原告公司之總經理王錫木先
        生都承認原告公司的產品不良，足証原告公司交付貨品確有瑕疵，否則原告
        公司焉可能主動表明願負擔被告公司遭食品廠商扣款損失，原告現居然事過
        境遷而，改辯稱僅係欲息事寧人並非自承瓶蓋瑕疵云云，無非係事後卸責之
        詞不足採憑。
（五）原告又主張被告公司未履行民法檢查通知義務，自己失權云云，惟查被告公
        司在查知原告公司產品有瑕疵後立即通知原告公司，此由原告公司王錫木經
        理自承產品有瑕疵即可得知，故被告公司確有踐行通知義務，已是無疑，況
        且民法規定買受人之檢查通知義務主要係為避免時間拖延及瑕疵何時產生致
        生疑義，惟原告公司既已自承其產品品質有瑕疵，既已明知該缺點，豈有要
        求被告須多此一舉再為通知之理，況被告公司既有通知，故原告公司抗辯被
        告公司未為通知云云自不足採，再者原告又辯稱被告公司之解約及減價權
        均已罹於時效云云，惟此係原告片面之詞，應由原告負舉証責任；又原告所
        交付貨品有缺點造成原告公司損害是為加害給付，依民法規定被告自得要求
        原告賠償損害，原告應賠償之金額與原告對被告請求付款之金額，被告並已
        以起訴狀送達原告為對原告表示抵銷之意思表示，故退步言之若瑕疵擔保請
        求權已罹於時效，被告亦可依加害給付之規定要求原告負賠償責任，故因原
        告公司的產品不良使被告公司受有損害，原告應負物之瑕疵擔保責任，被告
        得解除契約或得請求減少償金，故已以起訴狀送達原告為對原告表示，就有
        瑕疵部分為解除契約及請求減少價金，按如認無法解約，則亦可減少價金。
  （六）又証人即泰山企業股份有限公司人員李佐勳業於八十八年十二月十七日証稱
        ：信大公司於八十四年十月十一月間許所使用晶品公司罐蓋，因泰山公司測
        試檢驗認定晶品公司罐蓋的膠不良，所以開檢討會後禁止信大公司再使用晶
        品公司的罐蓋，信大公司還被泰山公司扣罰款新台幣三百三十萬元等情，足
        見晶品公司的罐蓋膠不良才造成晶品公司的罐蓋缺點，且李佐勳並証稱泰山
        公司鄭錦堰應有通知信大公司王素卻經理請勿用晶品罐蓋等語，李佐勳的証
        言核與鈞院所囑託食品工業發展研究所鑑定結果之：樣品編號１Ａ鋁全開蓋
        捲封處漏，四處之不良罐其漏罐處之封口膠可見明顯染色痕跡，按即因晶品
        公司封口膠不良，不均勻，黏性不夠，故用來測試的螢光劑可以透滲封口即
        表示晶品公司的封口膠沒有緊密，即晶品公司的封口膠有缺點等情，完全相
        符，益証原告公司的罐蓋封口膠不良，晶品公司所賣給信大公司的罐蓋，因
        被告公司出貨給客戶的數量很大，故晶品公司的罐蓋送到信大公司後短期間
        內即予使用，並無久放逾期問題，信大公司係於八十五年一月間即開始陸續
        收到泰山公司禁止再使用晶品公司的罐蓋，才暫時停止使用，嗣為減少晶品
        公司損失才再繼續試用，但情形相同，因晶品公司罐蓋膠缺點故仍再次發生
        不良罐情事，再由另案台中高分院民事判決，該案係晶品公司請求全立食品
        公司給付買賣價金，但法院認為晶品公司所賣給該公司的二０六徑環保蓋經
        填裝食品後竟發生腐蝕穿孔現象，致該公司受有損失，該公司總經理鄧博文
        乃與晶品公司總經理王錫木協議，由晶品公司賠償該公司三百萬元等情，因
        認該公司對晶品公司的損害賠償請求權，可與晶品公司對該公司的貨款請求
        權依民法予以抵銷，故判決駁回晶品公司的請求，信大公司在更早之前即已
        提出晶品公司王錫木傳真願意擔負信大公司被食品廠商泰山公司扣款之損失
      ，情節相同，故信大公司再次以本狀送達晶品公司為主張抵銷之意思表示，
    晶品公司的罐蓋不良，造成信大公司損失，晶品公司原來總經理王錫木尚知
        理虧願負擔損失，但王錫木離職後，晶品公司後來的主管人員不知向信大公
        司道歉，還以本件請求，毫無道理，更無依據，請予駁回。
三、證據：提出計算單、泰山公司函、傳真、通知單、王錫木傳真、民事判決、數量
    表、扣款資料、不良率統計表、價格表、請款明細表、轉帳傳票等為證，聲請法
    院訊問證人王素卻、蘇信、謝明燦、李佐勳、鄭錦堰、陳文章，並將系爭罐頭送
    食品工業發展研究所鑑定。
貳、反訴部分：
甲、反訴原告方面：
一、聲明：求為判決：（一）反訴被告應給付反訴原告新台幣伍佰肆拾貳萬參仟貳佰
    肆拾捌元，及自反訴起訴狀繕本送達反訴被告翌日起至清償日止按年息百分之五
    計算之利息；（二）反訴之訴訟費用由反訴被告負擔；（三）願供擔保請准宣告
    假執行。
二、陳述：
  （一）因反訴被告晶品公司交付不良品給反訴原告信大公司，造成信大公司下列損
        害：
        (1)庫存品損失：無法賣出者為二十萬六千七百九十五支，每支單價二點七二
          元，損失五十六萬二千四百八十二元。
        (2)庫存品價差之損失：因八十四年十二月間被泰山公司判定無法出貨，本來
          有一百零八萬九千八百零九支無法出售，但因原告信大公司向泰山公司保
          証如使用後發現不良品時，反訴原告信大公司願就該支不良品回收，所以
          才獲得泰山公司體諒而惠予專案處理陸續出貨，因八十四年時價格為每支
          二點七二元，而八十五年十月時每支僅能賣二點五七元，每支差價０．一
          五元，出貨八十八萬三千零十四支，差價計十三萬二千四百五十二元。
        (3)減少出貨數量損失：反訴原告信大公司於八十四年二月（按以三月為壹季
          ，即八十三年十二月、八十四年一月、二月共參個月）銷售給第三人泰山
          公司之支數為五百七十五萬五千二百九十四支，但因反訴被告晶品公司罐
          蓋不良，導致泰山公司對信大公司的產品減量購買，故八十五年二月間時
          僅購買一百四十七萬二千一百五十三支，到八十六年二月間時才慢慢恢復
          為買三百五十九萬八千三百九十九支，故減少出貨四百二十八萬三千一百
          四十一支，每支利潤一角，使信大公司一季損失四十二萬八千三百十四元
          。
        (4)商譽損失：反訴原告信大公司因反訴被告晶品公司的產品不良，反訴原告
          信大公司商譽損失嚴重，且八十三年度信大公司是泰山公司的優良下游廠
          商評比為第一名，但因反訴被告晶品公司罐蓋出問題造成信大公司名次滑
          落為第三名，信大公司全體員工深受打擊，且造成市面上評價降低，所受
          損害難以形容，故商譽損失在壹佰萬元以上，為此請求賠償壹佰萬元。
        (5)遭泰山公司扣款賠償損失：因發生凸罐，泰山公司受有損害，本來要求賠
          償三百七十八萬一千六百元，經信大公司要求減少，泰山公司最後仍堅持
          扣款三百三十萬元，故此款晶品公司應予賠償。
        綜上所述，前五項之損害合計為五百四十二萬三千二百四十八元，為此依民
        法第二百二十七條規定請求賠償。
  （二）泰山公司是食品罐頭業的專業製造公司，且信譽良好，既經泰山公司發現晶
        品公司的罐蓋膠有缺點，且經泰山公司開檢討會，更測試認定晶品公司的罐
        蓋膠發生缺點，所以禁止信大公司使用晶品公司罐蓋，況連晶品公司的關係
        企業福盛公司所賣給第三人泰山企業股份有限公司之罐蓋，於八十四年六月
        、七月、十月都有拉環塗膠不良之情事，其中尤以八十四年七月間不良率高
        達百萬分之二十五點０五九，已超過泰山公司所規定百萬分之五上限之規定
        約已超過五倍之不良率最為嚴重，足見連福盛公司也是發生過塗膠不良的缺
        點，又晶品公司之負責人與福盛公司之負責人均為丙○○，証人謝明燦泰山
        公司品管經理於八十九年一月十一日開庭時証稱：於八十四年十二月開始測
        試晶品公司的罐蓋，八十五年二月時晶品公司才承認錯誤，又泰山公司於八
        十四年十月間發現膨罐，經檢查是封口膠有問題，泰山公司乃建議信大公司
        不要再使用晶品公司的罐蓋，信大公司並因此遭泰山公司罰款三百多萬元等
        情，可知晶品公司的封口膠使用不良，經泰山公司發現後，信大公司被要求
        必須改良使用他家公司的罐蓋才能繼續出貨，故信大公司確受有減少出貨及
        被罰款之多重損失，又福盛公司所用之封口膠與晶品公司售予信大公司之罐
        蓋內所使用之封口膠是否相同，亦有疑義，如晶品公司主張相同，信大公司
        否認，應由晶品公司舉証。又証人黃禎祥係八十四年十月及十一月前為提供
        系爭罐蓋上封口膠給晶品公司之供應商，晶品公司曾以罐蓋封口膠不良為由
        而對証人黃禎祥扣款，益証晶品公司已自認其罐蓋所使用的封口膠不良，故
        才對封口膠出賣商黃禎祥扣款
  （三）按給付有確定期限者，債務人自期限屆滿時當然負遲延責任，其因不可歸責
        於債務人之事由致未為給付者，債務人雖不負遲延責任，但不可歸責於債務
        人之事由，應由債務人負舉証責任，故在債務遲延時，須債務人証明對債務
        履行並無故意過失，始例外不遲延責任，而就不完全給付中之加害給付與給
        付遲延同為債務不履行之一種，故應作相同解釋，即應由債務人即反訴被告
        就，不可歸責事由負舉証責任，則反訴被告抗辯應由反訴原告負舉証責任云
        云，自不可採。
  （四）查原告晶品公司所賣給被告信大公司的印刷蓋係包括：罐蓋外沿，罐蓋開啟
        口，拉環及其鉚釘，罐蓋封口膠等，而第四項之罐蓋封口膠是原告晶品公司
        將印刷蓋賣給被告信大公司時即須具備者，且封口膠之良否是相當重要的部
        分，由  鈞院所囑託食品工業發展研究所鑑定結果，捲封內部封口膠染色試
        驗為：１樣品編號３未檢出漏罐位置之正常罐之封口膠，未見明顯染色，按
        因正常罐不透氣，故食品研究所以螢光劑測試，螢光劑不會滲透出來，所以
        稱封口膠未見明顯染色，２樣品編號１Ａ鋁全開蓋捲封處漏四處之不良罐，
        其漏罐處之封口膠可見明顯染色痕跡，按有螢光劑染色痕跡，表示封口膠不
        均勻或黏性不夠，且可約略看出漏罐途徑的走向，ＣＨ（按ＣＨ係約指罐蓋
        捲封處，即與罐身接合處）上之封口膠有皺紋（按指不均勻）及未完全填滿
        （按指有的地方沒有塗封口膠）的現象，而ＢＨ（按ＢＨ係約指罐身摺彎處
        即與罐蓋接合處）上幾無封口膠，此表示疊處未被封口膠充滿（按指有
        部分封口膠無法自印刷蓋上黏到罐身），無封口膠的轉移（按指封口膠不夠
        黏，所以無法自印刷蓋上黏著附著於罐身上），由上可知因原告晶品公司
        的印刷蓋上封口膠或則不均勻、或則不夠黏，導致封口膠有皺紋，未能完全
        填滿，甚至於無法自印刷蓋上黏著附著於罐身上，則原告晶品公司應負加害
        給付之法律責任已至為顯然。
  （五）另晶品公司所主張封口膠保存期限為壹年云云，已不足採信，再者因晶品公
        司所提出之資料係外國非本國範圍，而全世國家之天氣冷熱不一，濕度及乾
        度不一，怎可一概而論，而且，晶品公司於出貨單內並未載明製造日期及有
        效使用期限，更未告知信大公司，則豈能要求信大公司必定要在一年內使用
        ，又簽收日為八十四年十月二日，而晶公司總經理王錫木於八十五年九月二
        十五日傳真給信大公司承認晶品公司之出貨品有缺點，核算起來，足証信大
        公司係在一年以內即予使用，並未超出一年時間，至後來停止使用，是因泰
        山食品公司要求信大公司不能再使用晶品公司的印刷蓋，信大公司不得已停
        止使用，並立即通知晶品公司，嗣因庫存晶品公司印刷蓋太多恐造成浪費
        ，又信大公司體諒晶品公司，為減少晶品公司損失，故其後再予使用，但無
        奈的是晶品公司的印刷蓋根本無法使用，故再次發生不良罐現象，另晶品公
        司稱訴外人福盛公司及中一製罐公司二家公司並未有不良反應，且晶品公司
        將福盛公司之產品送鑑定亦為無瑕疵云云，然因晶品公司指稱該福盛公司送
        鑑定之印刷蓋係與出貨給信大公司之印刷蓋為同一批，為晶品公司片面之詞
        ，原告信大公司鄭重否認，因泰山公司的製造食品罐頭方法在以其他家廠商
        所提供的印刷蓋加工製造罐頭後並無發現有類似凸罐等缺點，益証晶品公司
        純屬推卸責任，另從食品研究所鑑定結果，晶品公司印刷蓋確有不良，晶品
        公司應負瑕疵之缺點責任，晶品公司何能顧左右而言他，意圖掩飾缺點，故
        反訴被告晶品公司理應賠償反訴原告之損失。
三、證據：援用本訴提出之前開證據。
乙、反訴被告方面：
一、聲明：求為判決：（一）反訴原告之訴及假執行之聲請均駁回；（二）如受不利
    益判決願供擔保請准宣告免為假執行；（三）訴訟費用由反訴原告負擔
二、陳述：
  （一）反訴被告乃是依債之本旨而為給付，並無反訴原告所指稱之加害給付情形，
        況且欲主張加害給付之前提，反訴原告需先舉証是可歸責於反訴被告之事由
        而致不完全給付，如無法舉證自不能向其請求賠償。
  （二）關於反訴原告請求之損害賠償部分：
        (1)庫存品部分：反訴原告何能謂無法賣出之二十萬六千七百九十五支係向反
          訴被告買之瓶蓋，且反訴原告於答辯狀中先云：庫存二○九型罐計九十四
          萬一千六百零九支，後又稱出貨八十八萬三千零十四支方面，則縱有無法
          賣出之瓶蓋數額亦是五萬八千五百九十五支，又無法賣出因素亦繁，怎可
          一味歸究於反訴被告所交付之瓶蓋，且如反訴原告所稱是封口膠出問題，
          試問封口膠如何篩選呢？況且所言「單價」標準何在。
        (2)庫存品價差部分：反訴原告既主張反訴被告所交付之瓶蓋有瑕疵，何能再
          繼續出貨八十八萬三千零十四支，可明反訴被告所交付，之瓶蓋乃是正常
          無瑕疵，故何時出貨根本和反訴被告無涉，反訴被告既依債之本旨為交付
        ，債務自已消滅，渠等主張價差云云自屬無理由。
        (3)減少出貨數量部分：蓋市場供需狀況及經濟是否景氣乃是整個社會大環境
          由均受影響，反訴原告主張出貨數量減少，和被告提供之瓶蓋間並無因果
          關係存在。
        (4)商譽部分：並非加害給付損害賠償之客體請求自屬無據。
        (5)遭泰山公司扣款部分：依証人李佐勳所言，泰山公司與被告就瑕疵部份「
          未送鑑定」，而是逕依「合約罰了三百多萬元」，故瑕疵部份既未送鑑定
          ，如何能直指為原告公司之罐蓋有瑕疵呢？況被告與泰山公司間若真認原
          告公司所製作罐蓋有問題，為明責任歸屬亦應送鑑定機關來行鑑定，泰山
          公司與信大製罐股份有限公司對高達三百多萬元之賠償卻不送鑑定，今全
          指瑕疵係出於罐蓋，令人難以誠服，懷疑証詞之公正性。縱被告公司依被
          告與泰山公司之合約，賠付泰山公司三百多萬元，亦屬其二者間契約之問
          題，不能以被告已賠償泰山公司，即可令原告負責，將瑕疵全數推給原告
          ，且該三百多萬，亦不能直接引為損害賠償之依據。
三、證據：援用本訴提出之前開證據。
    理      由
甲、本訴部分：
一、本件原告起訴主張：被告於八十四年十月至十一月間陸續向原告訂購二○六型Ｓ
    ．Ｏ．Ｔ環保蓋五批及二○九型Ｆ．Ａ印刷蓋乙批，價金及營業稅合計七百八十
    萬八千六百四十八元整，被告於八十四年十二月十五日先清償部分貨款四百萬元
    ，尚餘三百八十萬八千六百四十八元未給付，歷經年餘，本訴原告履次催討，均
    不獲置理，爰基於買賣價金請求權提起本訴等語；被告則以：伊固有向原告訂購
    二０六型Ｓ．Ｏ．Ｔ環保蓋及二０九型Ｆ．Ａ印刷蓋，但總價金並非原告所稱之
    七百八十萬八千六百四十八元，而係七百二十三萬九千七百七百二十元，且因原
    告之產品有瑕疵，致被告遭泰山公司退貨及罰款，依民法規定被告自得要求原告
    賠償損害，原告應賠償之金額與原告對被告請求付款之金額，被告並已以起訴狀
    送達原告為對原告表示抵銷之意思表示，故退步言之若瑕疵擔保請求權已罹於時
    效，被告亦可依加害給付之規定要求原告負賠償責任，故因原告的產品不良使被
    告受有損害，原告應負物之瑕疵擔保責任，被告得解除契約或得請求減少償金，
    故已以起訴狀送達原告為對原告表示，就有瑕疵部分為解除契約及請求減少價金
    ，按如認無法解約，則亦可減少價金，故原告請求被告付款毫無理由云云置辯。
二、原告主張被告於八十四年十月至十一月間陸續向原告訂購二○六型Ｓ．Ｏ．Ｔ環
    保蓋五批及二○九型Ｆ．Ａ印刷蓋乙批，被告於八十四年十二月十五日先清償部
    分貨款四百萬元，尚有部分貨款未付之事實，業據其提出出貨單、統一發票等為
    證，被告對此亦不爭執，應為真實；惟被告辯稱：價款有優惠折扣，且原告之貨
    物有瑕疵云云。
三、經查：
  （一）被告辯稱其固有向原告訂購二０六型Ｓ．Ｏ．Ｔ環保蓋及二０九型Ｆ．Ａ印
        刷蓋，但總價金並非原告所稱之七百八十萬八千六百四十八元，而應係七百
        二十三萬九千七百二十七元，蓋因大量訂購之優惠及現金折扣之故等語，並
        提出計算單為證，核與證人王素卻、蘇信之證述相符，參以商業交易中如大
        量訂購享有優惠價及交付現金可再談折扣等情亦合常理，原告空言否認，尚
        不足採，故扣除被告己交付之四百萬元，應餘三百二十三萬九千七百二十七
        元方為正確。
  （二）被告另辯稱原告交與之貨物有瑕疵，致其受有損害，主張與貨款抵銷云云，
        並提出泰山公司函、傳真、數量表、通知單、王錫木傳真、扣款資料、不良
        率統計表、價格表等文件及舉證人王素卻、蘇信、謝明燦、李佐勳、鄭錦堰
        、陳文章為證；然查，原告否認上情，稱係被告使用過期產品且本身捲封有
        問題所致，核原告總經理王錫木之傳真內容，僅稱因彼此經驗不足，造成使
        用本公司該批產品後有品質瑕疵等詞，並未承認原告產品有瑕疵，而其雖稱
        願分擔部分損失，惟兩造事後並無達成任何協議，況經本院將被告提出之食
        品罐頭送食品工業發展研究所鑑定結果，其內容四．說明中（一）顯微鏡直
        接接鏡檢與分離、鑑定之結果：１、編號０２、０３、０４、Ａ之膨罐的花
        生豆花之ｐｈ值下降，內容物已產生異味，由直接鏡檢都是產生孢子之桿菌
        ，．．．一般產孢桿菌之腐敗原因為殺菌條件不足以殺死產品內之耐熱性孢
        子引起，加壓檢漏試驗在鋁全開蓋捲封處可檢出有漏，所以造成腐敗之原因
        可能是殺菌不足引起膨罐而影響到捲封的密封性或原有捲封有漏。２、編號
        Ｂ、０５、０６、０７之膨罐的花生豆花之ｐｈ值下降，內容物皆已酸敗，
        直接鏡檢皆由球菌之腐敗，．．加壓檢漏試驗在鋁全開蓋捲封處可檢出有漏
        ，所以造成腐敗之原因可能是漏罐引殺菌後再污染。（二）氦氣檢漏、加壓
        檢漏及內容物直接鏡檢：２、不良罐之外觀為硬膨，均有氦氣的檢出，．．
        ．其現象與（一）１一樣，可能是殺菌不足引起膨罐而影響到捲封的密封性
        或原有捲封有漏。（三）捲封尺寸及捲封剖面：比較正常罐與不良罐之捲封
        尺寸及捲封剖面顯示，不良罐之Ｔ值稍大。（四）２、樣品編號１Ａ（不良
        罐）漏罐處之封口膠可見明顯染色痕跡，．．．此表示疊處未被封口膠充
        滿，無封口膠的轉移（此可能與捲封緊度或膠的特性有關），此有該研究所
        委託檢驗報告書可稽。由上可知，系爭罐頭造成膨罐瑕疵，其主因概為殺菌
        不足引起膨罐而影響到捲封的密封性或原有捲封有漏，與原告之產品無關，
        被告以加工製造成品後之問題，反指原告之產品有瑕疵，尚未足採，而泰山
        公司之檢測既非專業機構所為，其內部人員所言亦不足認定原告之產品有瑕
        疵，上述鑑定反指被告之處理或係膨罐原因，故被告據瑕疵給付抗辯，並以
        原告加害給付造成其損失，主張與貨款抵銷云云，即非有理。
四、從而，原告買賣契約之法律關係，請求被告清償買賣價金三百二十三萬九千七百
    二十七元，及自起訴狀繕本送達翌日即八十六年五月十日起至清償日止按週年利
    率百分之五計算之法定遲延利息，自無不合，應予准許，逾此部分求則無理由，
    併予駁回。
五、本件事證已臻明確，兩造其餘攻擊防禦方法，與本判決結果無影響，爰不一一論
    列，附此敘明。
六、兩造陳明願供擔保聲請宣告假執行或免為假執行，於原告勝訴部分經核均無不合
    ，爰分別酌定相當之擔保金額，予以宣告；至原告敗訴部分，其假執行之聲請已
    失所附麗，併予駁回。
乙、反訴部分：
一、本件反訴原告主張：因反訴被告晶品公司交付不良品給反訴原告信大公司，造成
    信大公司受有庫存品、庫存品價差部分、減少出貨數量、商譽部分、遭泰山公司
    扣款等損失，共計五百四十二萬三千二百四十八元，請求依民法第二百二十七條
    規定請求賠償云云；反訴被告則以：伊乃是依債之本旨而為給付，並無反訴原告
    所指稱之加害給付情形，況且欲主張加害給付之前提，反訴原告需先舉証是可歸
    責於反訴被告之事由而致不完全給付，如無法舉證自不能向其請求賠償等語置辯
    。
二、兩造間確有買賣關係存在已如本訴部分所述，惟反訴被告所給付之產品並無瑕疵
    亦詳述於前，故反訴原告主張反訴被告交付不良品致其受有損害云云，自不足採
    信，反訴被告辯稱無加害給付等情，應為實在。
三、從而，反訴原告據債務不履行之法律關係，請求反訴被告賠償五百四十二萬三千
    二百四十八元及遲延利息，為無理由，應予駁回，其假執行之聲請亦失所附麗，
    併予駁回。
四、本件事證已臻明確，兩造其餘攻擊防禦方法，與本判決結果無影響，爰不一一論
    列，附此敘明。
結論：本件原告之訴為一部有理由，一部無理由，反訴原告之反訴無理由，並依民事
訴訟法第七十八條、七十九條但書、第三百九十條第二項、第三百九十二條後段，判
決如主文。
中      華      民      國    八十九    年      七      月    二十五    日
                                  台灣彰化地方法院民事第二庭
~B法      官  謝仁棠
右為正本係照原本作成
如對本判決上訴，須於判決送達後二十日內提出上訴狀。
~B法院書記官  謝秋德
中      華      民      國    八十九    年      七      月    三十一    日


司法院資訊處製作；財團法人民間司法改革基金會備份。
